臺灣高等法院民事判決　　　　　　　　 99年度上易字第608號
上　訴　人　黃明珠
訴訟代理人　林天基
　　　　　　張致祥律師
　　　　　　許名志律師
被　上訴人　賴麗美
訴訟代理人　范宗熙律師
上列當事人間請求減少價金事件，上訴人對於中華民國99年5月
21日臺灣士林地方法院97年度訴字第877號第一審判決提起上訴
，本院於100年4月19日言詞辯論終結，判決如下：
    主  文
原判決關於命上訴人給付超過新臺幣玖拾壹萬零參佰捌拾捌元部
分，及該部分假執行之宣告，暨訴訟費用之裁判均廢棄。
前開廢棄部分，被上訴人在第一審之訴及其假執行之聲請均駁回
。
其餘上訴駁回。
第一、二審訴訟費用由上訴人負擔四分之三，餘由被上訴人負擔
。
    事實及理由
一、被上訴人起訴主張：
  (一)兩造於民國(下同)96年8月28日訂立不動產買賣契約書（下
    簡稱系爭買賣契約），約定由被上訴人以新臺幣(下同)350
    萬元向上訴人購買門牌號碼為臺北縣汐止市(改制後為新北
    市汐止區○○○街13巷5弄6號3樓之房屋（下簡稱系爭房屋）
    ，及其坐落之臺北縣汐止市鄉○○段過港小段79地號基地應
    有部分9705分之166。被上訴人已依約給付價金，並於同年1
    0月24日辦理所有權移轉登記完畢。被上訴人受領系爭房屋
    後，於進行裝潢之時，發現屋頂天花板多處水泥剝落現象，
    經被上訴人委託臺北市土木技師工會鑑定結果，發現系爭房
    屋混凝土檢體中每立方公尺之氯離子含量分別為1.32kg、1.
    02kg、1.11kg、1.21kg，超過標準值每立方公尺0.3kg之規
    定，系爭房屋確定為海砂屋，客觀上已失安全使用功能而有
    重大瑕疵。但此項重大瑕疵，於被上訴人購買系爭房屋之前
    ，上訴人均未告知，是上訴人自應負瑕疵擔保責任。為此依
    民法第354條、第359條之瑕疵擔保責任規定，請求減少價金
    121萬3,850元。
  (二)系爭不動產經原審徵詢兩造同意選定台灣省建築師公會鑑定
    ，依其專業，其鑑定結果，自為公正可信。
  (三)原審起訴聲明：(一)上訴人應給付被上訴人121萬3,850元，及
    自起訴狀繕本送達上訴人翌日起至清償日止，按年息5% 計
    算之利息。(二)願供擔保請准予宣告假執行。原審為被上訴人
    勝訴判決，上訴人不服，提起上訴，被上訴人嗣於本院答辯
    聲明：上訴駁回。
二、上訴人則以下列辯詞資為抗辯：
  (一)同棟房屋，同樣鑑定機構，被上訴人於97年5月23日自行委
    託臺北市土木技師工會鑑定報告書載明：「氯離子含量濃度
    為每立方公尺1.3177、1.0229、1.077、1.2074kg」，而原
    審囑託臺灣省建築師公會鑑定，該98年7月10日台建師鑑字
    第98011字第449-3號鑑定報告載明：「氯離子濃度為每立方
    公尺1.975；1.858、1.742、1.858、1.858kg」，該數據顯
    示僅相隔1年，氯離子濃度即升高約每立方公尺0.5-0.6kg，
    因時間之增加確有氯離子含量增加之情形。故原審依臺灣建
    築師公會98年12月10日函文即否認上訴人主張系爭氯離子含
    量，可能係因時間經過而增加所致之立論云云，殊嫌速斷。
  (二)系爭房屋處於新北市汐市區，係多雨潮濕地區，且依據上開
    二紙鑑定報告，時隔一年，氯離子濃度即升高0.5-0.6kg/m3
    ，可見氯離子濃度有依房屋年份、現場環境，逐年增高之現
    象，且氯離子濃度並不必然是海砂屋影響安全結構，此自系
    爭房屋已有二十餘年屋齡，沒有水泥剝落之情，又經歷921
    大地震仍屹立安全，故依氯離子濃度認定房屋結構欠缺安全
    ，已嫌速斷。
  (三)本件依鑑定人報告，認系爭房屋以「陰極防蝕處理」之「外
    加電流工法」修繕為佳，該工法有效期限為40年，惟系爭房
    屋鋼筋混凝土建築，耐用年限50年，而系爭房屋於77年建造
    ，距今屋齡已逾20年，故剩餘30年之使用壽命，倘以有效期
    約40年之「外加電流工法」修繕，顯逾房屋之剩餘使用壽命
    ，而屬無必要。退步言，若系爭房屋以「外加電流工法」修
    繕，仍應考量該工法完成後之有效期40年，大於房屋剩餘使
    用壽命30年，成本費用亦遠高於「犧牲陽極法」等因素後，
    斟酌系爭房屋使用壽命，僅能在治療工法完成後之有效期40
    年內之30年，故以修繕費用之30/40作為減少價金金額。再
    退步言，系爭房屋及土地於買賣時合計價格為350萬元，惟
    依業界慣例，就土地與房屋價格之比例分別為6成及4成，故
    房屋價格為140萬元，又系爭房屋自77年建造完成，距今已
    折舊20年，依耐用年限50年計算，僅餘30年，惟因房屋有瑕
    疵，衡情應無可使用30 年完足，故應再酌減一半即15年，
    方能反映系爭房屋之實際價格。故應以70萬元作為系爭房屋
    減少價金金額，始屬合理。
  (四)上訴聲明：(一)原判決廢棄。(二)上開廢棄部分，被上訴人在第
    一審之訴及其假執行之聲請均駁回。
三、兩造不爭執之事實
  (一)兩造於96年8月28日訂立系爭買賣契約，約定由被上訴人以
    350萬元向上訴人購買系爭房屋，及其坐落之臺北縣汐止市
    鄉○○段過港小段79地號基地應有部分9705分之166。
  (二)被上訴人已依約給付價金350萬元，並於96年10月24日辦理
    所有權移轉登記完畢。
四、兩造爭執事項：
  (一)系爭房屋其內部之硬固混凝土氯離子含量，是否會因時間經
    過而增加？而原審依據臺灣省建築師公會98年12月10日之函
    文作為認定基準，有無理由？
  (二)原審就系爭房屋價額減損部分之金額有無過高？對此減少系
    爭買賣價金有無理由？
五、得心證之理由：
  (一)系爭房屋其內部之硬固混凝土氯離子含量，是否會因時間經
    過而增加？而原審依據臺灣省建築師公會98年12月10日之函
    文作為認定基準，有無理由？
    1.按物之出賣人對於買受人，應擔保其物依民法第373條之
      規定危險移轉於買受人時，無滅失或減少其價值之瑕疵，
      亦無滅失或減少其通常效用或契約預定效用之瑕疵，並應
      擔保其物於危險移轉時，具有其所保證之品質。民法第35
      4條定有明文。
    2.查兩造於96年8月28日簽訂之系爭買賣契約第11條第5項約
      定：「乙方（即上訴人）『保證』本買賣標的物於點交前
      無存在物之瑕疵（例：傾斜、龜裂等影響結構安全或滲漏
      水、海砂屋、輻射屋...... 等瑕疵），如有前開情事，
      除本約另有約定外，乙方應負瑕疵擔保責任」（見原審卷
      第12頁）。是依上約定內容，上訴人須就系爭房屋非屬海
      砂屋一事，為品質之保證，揆諸首開規定，自應擔保系爭
      房屋交付占有而將危險負擔移轉被上訴人時，不存在海砂
      屋之情事。
    3.又按俗稱「海砂屋」即指鋼筋混凝土之氯離子含量高於國
      家標準而言，故如認定為「海砂屋」，依一般交易通念，
      可能會致混凝土剝落、鋼筋鏽蝕，影響房屋結構安全，乃
      眾所周知之事實。而房屋具備結構安全，乃其最重要之通
      常效用，自屬房屋價值減少之瑕疵，復按新拌混凝土中最
      大水溶性氯離子含量，依中華民國國家標準CNS3090總號
      歷次規範，83年7月22日第3次修訂前，並無特別規定，83
      年7月22日所做的第3次修訂，則規定「一般環境」之標準
      為每立方公尺0.6kg。87年6月25日第4次修訂時，則規定
      於鋼筋混凝土所有環境均為每立方公尺0.3kg。雖前揭標
      準係對新拌混凝土所為規範，然未受外來氯離子污染之硬
      固混凝土因水泥之水和作用及物理吸附，其水溶性氯離子
      含量會隨時間增加較新拌時降低等情，有台灣省建築師公
      會所示CNS 3090歷年新拌鋼筋混凝土最大水溶性氯離子含
      量規定及備考欄在卷可稽（見原審卷第142、143頁），是
      如未受外來氯離子污染(例如近海岸線)，硬固混凝土之氯
      離子含量理應低於新拌混凝土之氯離子含量，是硬固混凝
      土之氯離子含量如逾標準，新拌混凝土當然逾前開標準。
      是工程實務上，以硬固混凝土氯離子含量是否高於上開新
      拌混凝土之國家標準每立方公尺0.3kg，作為判斷為俗稱
      「海砂屋」之參考標準，應屬可採，上訴人辯稱氯離子含
      量過高不必然是海砂屋云云，已不可採。
    4.又查依被上訴人所提臺北市土木技師公會97年4月28日收
      文，收文號0000000號鑑定報告書（下簡稱土木技師公會
      報告，見原審卷第21至28頁），於系爭房屋取樣4處之氯
      離子含量分別為每立方公尺1.3177kg、1.0229kg、1.1077
      kg、1.2074kg，均高於規範標準每立方公尺0.3kg(見原審
      卷第26頁）。嗣經原審再行囑託臺灣省建築師公會鑑定，
      經鑑定機關分別於樑、板各取樣2處試驗其氯離子含量，
      結果分別為每立方公尺1.975kg、1.858kg、1.742kg及1.8
      58kg，平均為每立方公尺1.858kg，有臺灣省建築師公會
      98年7月10日台建師鑑98011字第449-3號鑑定報告（下稱
      ：建築師公會報告(一)第5頁）附卷可稽(見外放之證物)
      ，仍顯逾兩造訂立系爭買賣契約時CNS3090總號所規範之
      每立方公尺0.3kg。雖上訴人辯稱系爭房屋位處濕氣較重
      之汐止地區，經檢驗後氯離子雖超過標準，亦有可能是海
      砂以外之因素如酸雨或空氣污染所致云云，然查系爭房屋
      位於新北市汐止區，縱有上訴人所辯濕氣較重之情，然亦
      非靠近海岸線，已難認有受外來氯離子污染之可能，且查
      經上訴人聲請本院送請臺灣檢驗科技股份有限公司(下簡
      稱SGS )再度檢測系爭房屋氯離子含量後，SGS係在說明項
      中說明氯離子偏高之房屋非一定使用海砂，亦可能係混凝
      土摻劑、水泥、拌合水或外界污染造成氯離子偏高來源，
      只因使用海砂案例較多而俗稱海砂屋(見本院卷第60頁)，
      可見SGS係在說明俗稱海砂屋係指氯離子含量超過國家標
      準之通稱，可能係水泥等建材造成而非專指使用海砂之建
      物。是上訴人舉上開SGS之說明辯稱並非「氯離子」含量
      過高即「海砂屋」，容有立論上誤會。
    5.再查上訴人辯稱，系爭房屋依土木技師公會報告、建築師
      公會報告 (一)，時隔一年，氯離子濃度即升高每立方公
      尺0.5-0.6kg，顯見氯離子濃度有依房屋年份、現場環境
      ，逐年增高之現象云云，惟查原審就上訴人所提上開質疑
      詢問鑑定人臺灣省建築師公會，據復：「就氯離子之含量
      是否會因時間經過而增加乙節，經查本鑑定標的物現場環
      境並非臨海環境，若無配合外在原因影響，房屋一經建築
      完成，其硬固混凝土氯離子含量即已存在於材料內部，並
      不會因時間之增加致氯離子含量增加，反而會因水泥之水
      和作用及物理吸附，『其水溶性氯離子含量會隨時間增加
      較新拌時降低』。」「又混凝土為不均質之材料，其氯含
      量會依『採樣位置、採樣時間』之不同而異。故兩次試驗
      數據都超標，並不會因數據互有差異而否決本標的物為高
      氯子物件之事實。」等語，有臺灣省建築師公會98年12月
      10日台建師鑑98071字第4011號復函附卷可參（見原審卷
      第122、123頁），故不得以土木技師公會與建築師公會二
      份在不同採樣時間、位置所得數據，即遽以認定氯離子會
      有逐年增高之情，再參以系爭房屋再經SGS檢測結果，硬
      固混凝土氯離子含量每立方公尺：一、外牆0.917kg、二
      、縱樑1.131kg、三、縱樑1.077kg。有SGS試驗報告附卷
      可稽(見本院卷第59頁)，較之前次建築師公會報告(一)結
      果，本次檢測結果顯然氯離子含量較低，與上訴人認為系
      爭房屋之氯離子含量，係因時間經過而增加之推論不同，
      其推論顯已難成立，應認上開建築師公會函覆之說明可採
      ，是上訴人以技師公會報告、建築師公會報告(一)之鑑定
      結果，推論系爭房屋之氯離子含量，可能係因時間經過增
      加所致之立論，即非可採。
    6.綜上，系爭房屋氯離子含量超過國家標準之結果，已導致
      系爭房屋於交付被上訴人時欠缺安全居住之通常效用及契
      約預定效用瑕疵，且不具上訴人保證品質，揆諸首開規定
      ，上訴人自應負瑕疵擔保責任。
  (二)原審就系爭房屋價額減損部分之金額有無過高？對此減少系
    爭買賣價金有無理由？
    1.次按買賣因物有瑕疵，而出賣人應負擔保之責者，買受人
      得解除其契約或請求減少其價金，但依情形，解除契約顯
      失公平者，買受人僅得請求減少價金，民法第359條定有
      明文。查系爭房屋不具上訴人保證品質，且有減少通常效
      用及契約預定效用之瑕疵，已如前述，是被上訴人未主張
      解除契約而請求減少價金，應屬有據。
    2.又查本件經原審囑請臺灣省建築師公會就價額減損為鑑定
      ，鑑定結果，鑑定單位委託佑東工程有限公司(下簡稱佑
      東公司)至現場辦理鋼筋腐蝕速率檢測，檢測點有6處鋼筋
      腐蝕屬中度腐蝕，3處屬輕度腐蝕等情，有建築師公會99
      年3月30日臺建師鑑98071字第4011-3號鑑定報告書可查(
      下簡稱建築師公會報(二)，見外放證物)。雖上訴人辯稱
      系爭房屋屋齡達20年以上，若一般房屋也會隨時間而發生
      鏽蝕，則上開鑑定報告以鋼筋有鏽蝕，即認為海砂屋係危
      險房屋，尚嫌速斷，且若鋼筋腐蝕程度須到40年或50年後
      才達到危樓改建之標準，則本件鋼筋腐蝕即屬正常之房屋
      云云。然查證人即鑑定人建築師公會委託至現場辦理鋼筋
      腐蝕速率檢測之佑東公司人員葉世民於本院證稱，現沒有
      一個國家標準可確定鋼筋在多久時間會腐蝕，係依現況來
      檢測，腐蝕就是腐蝕，一般房屋在正常情形下，鋼筋腐蝕
      機會不大，新建屋與20年、40年舊建屋比較，在正常情形
      下鋼筋是不會生鏽的等語(見本院卷第39頁背面)，且上開
      建築師公會報告(二)鑑定結果及分析(二)亦稱：建物氯離
      子含量過高時易造成鋼筋鏽蝕、混凝土強度降低、保護層
      剝落瑕疵，導致房屋之耐用年限因此縮短等語(見外放證
      物)，可見正常房屋係不會隨時間經過而逐漸腐蝕的，系
      爭房屋既然氯離子含量過高，已如前述，顯然係造成鋼筋
      腐蝕之原因，並導致系爭房屋耐用年限縮短，自毋庸待成
      危樓重建程度即已影響建物使用之效用，故系爭房屋所發
      生之上開鑑定報告鑑定鋼筋腐蝕情形，已足減損其價值，
      上訴人仍應負瑕疵擔保之責任，上訴人此部分辯詞自不足
      採。
    3.再查建築師公會報告 (二)就價額減損為鑑定之結果為：
      「建築物氯離子含量過高時易造成鋼筋銹蝕、混凝土強度
      降低、保護層剝落等瑕疵，導致房屋之耐用年限因此減短
      。前項系爭房屋鋼筋檢測結果呈中、輕度腐蝕現象，以『
      陰極防蝕處理』方式處理為目前普遍認可之防止繼續劣化
      ，並延長房屋耐用年限的『經濟有效』技術，其修復費用
      經專業廠商佑東工程有限公司估價結果約需121萬3,850元
      以修補前項瑕疵。是以，該系爭房屋因氯離子含量過高之
      瑕疵既須額外支出費用予以處理，應可視為房屋價額減損
      部分之金額應屬合理。」，並有建築師公會委託檢測之佑
      東公司報價單附於建築師報告(二)內可查。上訴人並對佑
      東公司之上開報價單所記載之修復數量不爭執(見本院卷
      第113、115頁) ，可知鑑定單位使用之「陰極防蝕處理」
      係最有經濟效益之工法。，固雖「陰極防蝕處理」工法可
      分為犧牲陽極式及外加電流式二種，有上訴人提出之中工
      高雄會刊第17卷第3期之老劣化RC結構檢測、評估與防蝕
      技術專論第15頁可證(見本院卷第96頁)，而依上開公會報
      告（二）所附之其委託佑東公司檢測後之報價單可知，本
      件係採外加電流工法，從而上訴人舉本院98年重上字第51
      2號判決，辯稱上開2種工法不符或不足系爭房屋剩餘使用
      壽命，無採用必要，對房屋減少價金之數額，應就買賣時
      房屋有系爭瑕疵與無系爭瑕疵情況之差額為計算基準，不
      應以治療工法修復系爭房屋所需費用作為計算減少價金之
      標準云云，惟查依上開判決所載依其鑑定報告係認修繕該
      房屋之治療工法得有犧牲陽極法與外加電流法2種，分別
      有其修繕金額，而以上開2種工法有不符或不足系爭房屋
      剩餘使用壽命之情，故認作為減少之房屋價金數額之計算
      標準，皆屬不當等語。惟雖依上開報價單顯示系爭房屋經
      修繕後，有效期限40年，而系爭房屋為77年間興建完成(
      有建物登記謄本可證，見原審卷第19頁) ，距上開公會鑑
      定報告結果約為20年，而一般鋼筋混凝土住宅之耐用年限
      為50年，故系爭房屋僅尚有30年使用期限，與上開修繕後
      有效期限有40年不相當，然上開判決係認修繕房屋「得」
      有2種工法，而本件依公會報告（二）鑑定結果已認其委
      託負責檢測之佑東公司所採陰極防蝕處理之外加電流工法
      係修繕之「最有經濟效益」之工法，故本件情形與上開判
      決仍有差別，當無法遽以比附援引，而認外加電流工法不
      當，且查依上開判決亦可知施用犧牲極法之有效期僅有8
      至10年，若以此修繕亦有所不足，故亦無法以上訴人所辯
      外加電流工法與犧牲陽極法相較，前者裝置複雜，所需之
      材料成本遠高於後者云云而否定外加電流工法，上訴人所
      辯不足採信。
    4.至於施以外加電流工法之有效期40年大於系爭房屋剩餘使
      用年限30年部分，上訴人並不同意就系爭房屋減損費用另
      以他法為鑑定(見本院卷第109頁背面第12行)，故本院審
      酌系爭房屋剩餘使用壽命與外加電流工法所需修繕費用後
      ，認應以修繕費用之30 /40(剩餘使用年限30年為分子，
      修繕後有效期40年為分母)即91萬0,388元(計算式：1,213
      ,850Ｘ30/40≒910,388，小數點以下四捨五入)作為系爭
      房屋減少價金金額，應屬合理。另上訴人以系爭房屋及土
      地合計為350萬元，業界慣例，就土地與房屋價格之比例
      分別為6成與4成，故房屋價格為140萬元，耐用年限50年
      ，僅餘30年，系爭房屋有瑕疵，衡情應無可能使用30年，
      應再酌減一半即15年，故房屋實際價格應為70萬元，作為
      減少價金金額，始為合理云云，惟除未舉證以實其說外，
      且查上訴人所述，並未說明系爭房屋因系爭瑕疵所生減損
      如何，僅單純依土地與房屋價格比例及年限折價，應認不
      足採。
    5.末按給付無確定期限者，債務人於債權人得請求給付時，
      經其催告而未為給付，自受催告時起，負遲延責任。其經
      債權人起訴而送達訴狀，或依督促程序送達支付命令，或
      為其他相類之行為者，與催告有同一之效力；遲延之債務
      ，以支付金錢為標的者，債權人得請求依法定利率計算之
      遲延利息，民法第229條第2項、第233條第1項前段分別定
      有明文。又應付利息之債務，其利率未經約定，亦無法律
      可據者，週年利率為5%，亦為同法第203條所明定。本件
      被上訴人以起訴狀繕本送達，對上訴人為減少價金之表示
      ，並同時就減少之金額，為催告上訴人給付之表示，是被
      上訴人就上開得請求減少之價金91萬0,388元，一併請求
      自起訴狀繕本送達翌日即97年7月24日(見原審卷第40頁)
      起至清償日止，按年息5%計算之利息，亦屬有據，應予准
      許。
  (三)綜上所述，被上訴人依民法第359條規定請求減少價金，訴
    請上訴人給付91萬0,388元，及自97年7月24日起至清償日止
    ，按年息5%計算之利息部分，為有理由，應予准許。逾此所
    為請求，為無理由，應予駁回。原審就超過上開應准許部分
    ，為上訴人敗訴之判決，並為假執行之宣告，自有未洽。上
    訴意旨就此部分指摘原判決不當，求予廢棄改判，為有理由
    。至於上開應准許部分，原審判命上訴人給付，並為假執行
    之宣告，核無違誤，上訴意旨，就此部分，仍執陳詞，指摘
    原判決不當，求予廢棄，為無理由，應駁回其上訴。
 (四)又本件事證已臻明確，兩造其餘之攻擊或防禦方法及證據，
   經本院斟酌後，認為不足以影響本判決之結果，自無逐一詳
   予論駁之必要，併此敘明。
六、據上論結，本件上訴為一部有理由，一部無理由，依民事訴
    訟法第450條、第449條第1項、第79條，判決如主文。
中    華    民    國   100    年    5     月    3     日
                    民事第五庭
                        審判長法  官  李錦美
                              法  官  陳博享
                              法  官  黃雯惠
正本係照原本作成。
不得上訴。
中    華    民    國   100    年    5     月    4     日
                              書記官  秦慧榮